【裁判字號】    93,訴,137
【裁判日期】    951130
【裁判案由】    分割共有物
【裁判全文】
臺灣彰化地方法院民事判決               93年度訴字第137號
    原      告    乙○○
    訴訟代理人    陳益軒律師
    複  代理人    黃柏霖律師
                  子○○
    被      告    丙○○
    訴訟代理人    壬○○
                  陳世煌律師
    複  代理人    癸○○
    被      告    己○○即徐.
                  甲○○
                  戊○○
                  庚○○
                  辛○○
    兼上四人共同
    訴訟代理人    丁○○
上列當事人間請求分割共有物事件，業經本院於民國九十五年十
一月廿二日言詞辯論終結，茲判決如下：
    主      文
兩造共有坐落彰化縣埔心鄉○○○段三九八地號、面積四三三０
．三六平方公尺土地應予分割，如附圖甲所示編號Ｅ部分面積三
九二．五五平方公尺、Ｆ部分面積三九二．五五平方公尺由原告
及被告甲○○取得，並按原應有部分比例保持共有，其餘被告取
得土地位置及面積如附圖甲分配位置欄所示。
訴訟費用由兩造按附表一所示原應有部分比例負擔。
    事實及理由
甲、程序方面─
    被告徐火定、徐黃蘭先後於本件訴訟繫屬中民國（下同）九
    十三年十二月十日、九十五年二月七日死亡，有彼等除戶戶
    籍謄本在卷可考，經原告於九十五年一月十六日具狀聲明及
    其繼承人己○○於九十五年七月十二日具狀聲明承受訴訟，
    核與民事訴訟法第一百七十五條規定並無不合，應予准許。
乙、實體方面─
一、本件原告起訴主張坐落彰化縣埔心鄉○○○段三九八地號、
    地目田、面積四三三０．三六平方公尺之土地（重測前地號
    為埔心鄉○○段第四七二之一地號、面積四三三０平方公尺
    ，以下簡稱系爭土地）為兩造所共有，應有部分如附表一所
    示。兩造間就系爭土地並未訂有不分割之特約，亦無因物之
    使用目的而有不能分割之情形，原告曾請求被告協議分割，
    迄今無法達成協議，爰依民法第八百二十三條規定訴請裁判
    分割系爭土地，並依附圖甲案（即彰化縣溪湖地政事務所複
    丈日期九十四年十二月十九日複丈成果圖）分割等語。並聲
    明：請求判如主文第一項所示。
二、被告方面：
    (一)被告丙○○部分：系爭土地上有一既成農路，寬約四公尺
      ，面積約一二八平方公尺，應單獨分割為道路使用且由各
      共有人依應有部分比例共同分擔較為公平。被告丙○○所
      有坐落如附圖乙案（即彰化縣溪湖地政事務所複丈日期九
      十五牛十一月七日複丈成果圖）編號Ａ上之建物係合法申
      請建造執照而建，自應以維持現狀為適當，至於鄰接之Ｃ
      、Ｄ、Ｂ、Ｅ所示位置上之其他建物均屬違章建築，如何
      分割，對各該所有權人影響不大等語，並聲明：請求按附
      圖乙案分割。
    (二)被告己○○部分：其因繼承取得父徐火定、母徐黃蘭對系
      爭土地之應有部分，希望所分得土地完整連貫，並依如附
      圖丙案 (即彰化縣溪湖地政事務所複丈日期九十五年六月
      廿九日複丈成果圖）分割；若無法依該方案分割，退而求
      其次，亦可採取原告所提附圖甲案分割，但被告絕不同意
      被告丙○○所提附圖乙案，因為以該方案分割結果，被告
      分得位置偏僻，且無出路，明顯不利於被告。
    (三)被告丁○○、戊○○、庚○○、辛○○、甲○○：對附圖
      甲、乙、丙三案之分割方法均可接受，但優先接受被告丙○○所提附圖乙案，因該方案保留系爭土地上現存道路。
三、得心證之理由：
  (一)按各共有人，得隨時請求分割共有物。共有物之分割方法
      ，不能協議決定者，法院得因任何共有人之聲請，命以原
      物分配於各共有人。民法第八百二十三條第一項及第八百
      二十四條第二項分別定有明文。本件原告主張系爭土地為
      兩造所共有，應有部分比例如附表一所示，兩造間就系爭
      土地並未訂有不分割之特約，亦未因物之使用目的而有不
      能分割之情形，原告曾商請被告協議分割，均無結果之事
      實，已據其提出土地登記謄本及地籍圖謄本各乙件為憑，
      核屬相符，亦為被告所不爭執，原告此部分之主張自堪信
      為真實。從而原告基於系爭土地共有人之共有物分割請求
      權訴請裁判分割，依首揭法條規定，即無不合，應予准許
      。
  (二)又系爭土地之地目田，屬農牧用地，地形如Ｎ字形，難稱
      方正，其上有原告及被告丙○○、甲○○所建鋼架造及磚
      造建物，其分布位置及面積，經本院會同彰化縣溪湖地政
      事務所派員前往測量，分別製有履勘筆錄及後附彰化縣溪
      湖地政事務所複丈日期九十三年三月廿五日複丈成果圖可
      憑。另系爭土地究應如何分割，始為適當公平，固有兩造
      分別提出如附圖甲、乙、丙案所示之分割方案，其中原告
      提出如附圖甲案所示，係考慮地上建物之保留及請求以兩
      造間應有部分比例分割，被告丙○○所提附圖乙案，則係
      主張系爭土地現有道路由各共有人分擔及保留其地上建物
      而為分割，被告己○○所提附圖丙案請求其個人分得土地
      連貫並有對外通路。按裁判上定共有物分割之方法，法院
      本有自由裁量權，僅須斟酌共有物之性質及其經濟效用，
      作公平合理之分配即可，不受任何共有人主張之拘束，本
      院審酌：原告所提附圖甲案，係按各共有人應有部分比例
      分割，其中編號Ａ、Ｂ部分分得人丁○○、辛○○有自有
      鄰地可通至系爭土地北側道路（系爭土地東側同段三九三
      地號土地為被告丁○○所有、同段三九五地號土地為辛○○所有，有原告提出土地謄本可稽）；該方案並可使原告
      及被告丙○○所有主要建物（尤其指被告丙○○所有已經
      彰化縣埔心鄉公所核發使用執照之部分）獲得保留，且除
      被告丙○○不同意外，其餘被告均表示可得接受該方案，
      顯已得絕大多數共有人之同意，該方案應較能兼顧共有人
      間利益之均衡。至於被告丙○○主張其在系爭土地上建造
      之鋼架造建物已獲核發建造執照，應予保留及系爭土地上
      現有道路由共有人分擔問題，並提出如附圖乙之分割方案
      ，惟查：被告丙○○前於七十三年間向彰化縣埔心鄉公所
      申請於系爭土地建造自用農舍，其經埔心鄉公所核准建造
      及核發使用執照之鋼架造有牆農舍面積僅六五．０七平方
      公尺及位置，經核均在附圖甲案標示編號Ｃ部分內等情，
      有該鄉公所九十五年六月廿七日心鄉建字第０九五０００
      六五五一號函暨其核發使用執照所有資料，換言之，依附
      圖甲案編號Ｃ部分分歸由被告丙○○取得，對其前合法申
      請建築執照及使用執照之建物部分未生任何影響；且經比
      對地上現況圖即前述彰化縣溪湖地政事務所複丈日期九十
      三年三月廿五日複丈成果圖之透明套繪圖，依附圖甲案分
      配予被告丙○○之編號Ｃ部分，其分擔系爭土地上現有道
      路之面積比例尚屬有限，並無顯不公平之情形。另就被告
      丙○○所提附圖乙案，經比對土地現況圖之透明套繪圖，
      可知被告丙○○不當擴大系爭土地上現有道路之長度及面
      積，徒使各共有人減少可得分配之土地，被告丙○○本身
      不僅未分擔現有道路之面積，反而藉此為名，分配所得土
      地面積逾其應有部分比例達一八．一四平方公尺，甚是不
      公，且分配予被告己○○部分，地形不正，亦經其明言反
      對。至於被告己○○所提附圖丙案，將使共有人於系爭土
      地上之建物均須面臨部分拆除之情況，且系爭土地上現有
      道路面積主要分配由被告丙○○及己○○負擔，被告丙○○蒙受雙重不利，亦非所宜。綜上，被告丙○○所提附圖
      乙案、被告己○○所提附圖丙案均不甚理想，系爭土地分
      割方案仍應以原告提出如附圖甲案所示為適當，爰諭知系
      爭土地之分割方法如主文第一項所示。
四、負擔訴訟費用之依據：民事訴訟法第八十條之一。
中      華      民      國    九十五  年  十一  月三十日
                          民事第一庭  法  官  簡燕子
以上正本係照原本作成。
如對本判決上訴，應於判決送達後二十日內向本院提出上訴狀。
中    華    民    國    95    年    11    月    30    日
                                      書記官  林嘉賢
附表一：（共有人應有部分比例）
共有人          應有部分
丙○○          509/4464
乙○○          3642/40176
甲○○          3642/40176
戊○○          2741/17856
丁○○          2741/17856
庚○○          2741/17856
辛○○          2741/17856
己○○          3642/40176


司法院資訊處製作；財團法人民間司法改革基金會備份。
